【裁判字號】    97,消債更,177
【裁判日期】    970903
【裁判案由】    更生事件
【裁判全文】
臺灣臺南地方法院民事裁定           97年度消債更字第177號
聲  請  人
即  債務人   甲○○
上列當事人因消費者債務清理事件聲請更生，本院裁定如下：
    主  文
聲請駁回。
聲請費用由聲請人負擔。
    理  由
一、按債務人與金融機構協商成立者，不得聲請更生或清算，但
    因不可歸責於己之事由，致履行顯有重大困難者，不在此限
    ；本條例施行前，債務人依金融主管機關協調成立之中華民
    國銀行公會會員辦理消費金融案件無擔保債務協商機制與金
    融機構成立之協商，準用前項之規定，消費者債務清理條例
    （下稱本條例）第 151條第5項、第6項分別定有明文。衡諸
    前開規定之立法意旨，可見債務人無論在本條例施行前後，
    與金融機構之債權人成立協商後，即應本於債權契約之誠信
    原則勉力履行，除非有前述不可歸責於己之事由，且其履行
    顯然有重大困難，不得率爾依本條例更生程序清理其債務。
    又按聲請更生或清算不合程式或不備其他要件者，法院應以
    裁定駁回之，但其情形可以補正者，法院應定期間先命補正
    ，復為同條例第8條所明定。
二、本件聲請意旨略以：債務人當初與債權銀行協商時，銀行專
    員告知該協商繳款金額新台幣 (下同)17,859 元已是最低底
    限，若不接受則移送法辦，在被脅迫無奈的狀況下，只好請
    求親友的資助，陸續繳納了一年七個月，豈知於民國 (下同
    )96 年中旬，因大環境不佳，親友在自顧不暇下也有心無力
    ，無法繼續幫忙補足差額，所以最後在96年11月開始因籌不
    出應繳金額才不得已毀諾，已達不能清償或有不能清償之虞
    ，且有不可歸責於己致履行協商條件顯有重大困難之事由，
    符合消費者債務清理條例第3條、第151條第5項但書之規定
    ，爰依上開規定，提出財產及收入狀況說明書、債權人清冊
    、債務人清冊，聲請更生等語。
三、經查，本件債務人前於本條例施行前，依金融主管機關協調
    成立之中華民國銀行公會會員辦理消費金融案件無擔保債務
    協商機制與金融機構於95年8月24日成立協商，當時債務人
    之無擔保債務總額為2,857,319元，雙方約定債務人每月應
    償還款項合計為17,859元，債務人自95年6月10日起開始依
    約繳款，共繳款17期，經本院依職權函查最大債權人香港商
    香港上海匯豐商業銀行，並經該行於97年6月20日函覆本院
    並提出有債務人簽名之協議書及無擔保還款計劃，堪信為真
    實。
四、債務人雖主張：當初與債權銀行協商時，銀行專員告知該協
    商繳款金額17,859元已是最低底限，若不接受則移送法辦，
    在被脅迫無奈的狀況下，只好請求親友的資助，陸續繳納了
    一年七個月，豈知於96年中旬，因大環境不佳，親友在自顧
    不暇下也有心無力，無法繼續幫忙補足差額，所以最後在96
    年11月開始因籌不出應繳金額才不得已毀諾云云。惟查：
（一）按依債務人與金融機構協商成立者，除非因不可歸責於己
      之事由，致履行顯有重大困難，否則不得聲請更生或清算
      ，本條例第151條第5項規定意旨甚明。是債務清償方案成
      立後，固由債務人按其條件履行，惟需於其後發生情事變
      更，在清償期間收入或收益不如預期，致該方案履行困難
      甚或履行不能，因不可歸責於己，始能聲請更生或清算。
      此項規定旨在避免債務人任意毀諾已成立之協商，濫用更
      生或清算之裁判上債務清理程序，蓋以債務清償方案係經
      當事人行使程序選擇權所為之債務清理契約，債務人應受
      該成立之協議所拘束。債務人既已與金融機構協商成立，
      如認該協商方案履行有其他不適當情形，自仍應再循協商
      途徑謀求解決。
（二）依本院依職權調取債務人95年間及96年間之所得資料，債
      務人於95年間查有所得10,800元、96年間有所得275,000
      元，此有債務人稅務電子閘門財產所得調件明細表附單可
      參，經比對最大債權銀行香港商香港上海匯豐商業銀行所
      陳報債務人協商當時所簽立之收入證明切結書（債務人切
      結書自陳每月收入為20,000元）與債務人95年間所得資料
      可知，前述債務人所得所載資料因源自稅務機關，須仰賴
      債務人長期誠實申報始能正確反應其財產所得狀況，故亦
      僅具參考性質，況現民間多項營利所得未申報稅捐，或其
      他勞力收入亦常因雇主並未開具扣繳憑單而不須申報所得
      ，是徒憑上開稅務資料不足作為債務人每月實際收入多寡
      之認定，仍須賴債務人誠實陳報其財產收入情形以為判斷
      。查債務人於當初協商時既接受每月應償還款項17,859元
      ，且參以債務人自95年6月10日起開始依約繳款，共繳款1
       7期，則債務人協商時之收入應可認定高於其每月應繳納
      之協商款項，否則債務人何以得依約履行17期，雖債務人
      陳稱係在被脅迫無奈的狀況下接受協商條件，且請求親友
      的資助始得以陸續繳納了一年七個月，然債務人就此並未
      提出任何文件以玆證明其所言屬實，故本院認定債務人上
      揭陳述不足採信。
（三）另債務人於協商時勢必考量其本身收入、支出狀況 (包含
      生活必要費用支出及協商款項支出)以決定還款之金額是
      否其所能負擔，基於契約自由原則而與各債權銀行簽定協
      議書及還款計劃書。查債務人聲請協商時所簽立之切結書
      自陳每月收入20,000元，而債務人96年間所得為275,000
      元，則債務人96年之收入尚高於協商當時之收入，且債務
      人於97年6月23日上午11時15分在本院調查時亦自陳薪資
      部分一直都沒有異動，此有本院調查筆錄附卷可稽，則債
      務人協商時之收入情況與本件聲請時未有不同，既無情事
      變更，則即無不可歸責於債務人之事由致履行顯有重大困
      難。準此，堪認債務人尚乏不可歸責於己致履行顯有重大
      困難之情形可言。
五、綜上所述，債務人於消費者債務清理條例施行前，既已與金
    融機構之債權人依金融主管機關協調成立之中華民國銀行公
    會會員辦理消費金融案件無擔保債務協商機制成立協商，且
    又無因不可歸責於己致履行顯有重大困難之事由，則其聲請
    更生，顯然違背本條例第151條第6條準用同條第5項前段之
    規定，且上開欠缺又屬無從補正，從而，依上開說明，應予
    駁回其更生之聲請，爰裁定如主文。
中    華    民    國    97    年    9     月    3     日
              民事第二庭    法  官    田玉芬
上為正本係照原本作成
如不服本裁定，應於裁定送達後10日內，以書狀向本院提出抗告
，並繳納抗告費新臺幣1千元
中    華    民    國    97    年    9     月    3     日
                            書記官    劉紀君


司法院資訊處製作；財團法人民間司法改革基金會備份。
